【裁判字號】    93,訴,706
【裁判日期】    950217
【裁判案由】    給付貨款等
【裁判全文】
臺灣士林地方法院民事判決               93年度訴字第706號
原      告  甲○○○○○○ ○.
            工程股份有限公司）
法定代理人  丙○○FAMIN.
訴訟代理人  蔡文浩律師
被      告  現代電影沖印股份有限公司
法定代理人  乙○○
訴訟代理人  張樹萱律師
當事人間請求給付貨款等事件，本院於95年1 月23日言詞辯論終
結，判決如下：
    主      文
原告之訴及其假執行之聲請均駁回。
訴訟費用由原告負擔。
    事實暨理由
一、原告起訴主張：被告於90年5 月28日向原告購買ECP2D-12MD
    58型號影片沖印機一部價金澳幣（下同）60萬元，先付定金
    18萬元，次付30萬元，尚欠尾款12萬元。另被告復向原告購
    買輥輪及承軸等零件15項，該零件價金共為11,423.3元，亦
    未付款。而原告工程師來台為被告安裝沖印機，依系爭契約
    第2 條之約定，工程師安裝工資及代墊之費用10,531.8元應
    由被告負擔。然被告迄今尚未付款，為此依買賣及不當得利
    提起本訴。並聲明：（一）被告應給付原告141,955.1 元，
    及其中12萬元自91年7 月11日起；其中21,955.1元，自起訴
    狀繕本送達翌日起至清償日止，按年息5%計算之利息。（二
    ）訴訟費用由被告負擔。（三）原告願供擔保請准宣告假執
    行。
二、被告則以：其於90年5 月向原告購買ECP2D-12MD58型號影片
    沖印機一部價金60萬元。雙方並於訂單第3 條約定，原告應
    指派一位工程師負責安裝沖洗機及影像設備，費用由被告負
    擔。而關於「付款」條件，雙方則於訂單第5 條有所約定。
    是以，原告對被告請求尾款12萬元，已因時效完成而請求權
    消滅。縱未該當消滅時效，然因原告有遲延給付及不完全給
    付之情事，其自得以原告遲延給付之罰金及不完全給付之損
    害賠償請求，與機器尾款為抵銷。另零件價金11,423.3元，
    雙方係存在買賣契約，則被告使用系爭零件，並非無法律上
    之原因。而有關工程師安裝工資及代墊之費用10,531.8元，
    本件原告工程師前來安裝機器，係因雙方買賣契約第2 條第
    2 款之約定，則被告自無不當得利之情形等語置辯。並聲明
    ：如主文所示。
三、兩造經本院言詞辯論時為爭點整理，兩造同意如下：
（一）兩造所不爭執之事項：
  １、貨物總價60萬元，已清償48萬元，尚欠12萬元；另增購零
      件總價11423.3 元，工程師機票費、住宿費及日費10531.
      8 元。
  ２、被告於90年5 月向原告訂購ECP2D 沖洗機含配件、投射式
      影片查片機及另增組件等，總價共60萬元（證一、買賣訂
      單）。依訂單約定之30％訂金及50％之中間款，被告均已
      完成給付與原告。雙方並簽訂PROFORMA INVOICEPRO
      2999E For ECP2D-12MD58 15/200 Processor include
      Accessories Viewmaster Mark-IIAdditionalComponents
      （現雙方以「買賣契約」表示該英文文件）。剩下尾款12
      萬元，約定於裝機完成後，由被告簽完工證明，交付原告
      向開狀銀行兌現。
  ３、剩下20％尾款，依訂單約定，是在原告完成裝機後，由被
      告代表簽發完工證明，原告再以此向信用狀開狀銀行兌現
      尾款。裝機費用亦是原告裝機完工後，於被告代表簽發完
      工證明後之30天內，以電匯給付與原告。
  ４、依訂單第2 、3 條有關交貨及裝機之約定，貨到臺灣後，
      經被告同時派出3 名合格工程師協助原告一起組裝時，原
      告知道被告希望原告派出1 名工程師於14天內完成組裝機
      器。系爭機器是於90年12月22日運送到被告公司，而被告
      在90年12月5 日時，即有以傳真函通知原告派工程師於90
      年12月22日來臺灣進行裝機工作。
  ５、原告工程師Peter 是於91年3 月8 日來台進行裝機工作，
      在91年3 月21日時離開臺灣。
  ６、依買賣契約第2 條裝機約定，原告應派出1 名工程師前來
      組裝，該工程師機票費及日費應於裝機完成後30天內電匯
      給原告，日費按日計算，共10,531.8元應由被告負擔。
      Peter 是原告公司的資深工程師，為原告之職員。
  ７、被告另於90年11月間向原告購買原告之零件產品，價額為
      11,423.3元（稅額發票：S008495）， 被告尚未付款。
（二）兩造所爭執之事項：
  １、本件原告之請求系爭沖洗機之尾款120,000 元，是否已因
      時效完成而請求權消滅？
  ２、本件原告是否有遲延給付及不完全給付之情事？被告得否
      以原告遲延給付之罰金及不完全給付之損害賠償請求，與
      機器尾款為抵銷？
  ３、零件價金11,423.3元、工程師安裝工資及代墊之費用共
      10,531.8元是否該當不當得利請求權？
四、經查：
（一）本件原告請求系爭沖洗機之尾款12萬元，是否已因時效完
      成而請求權消滅？
  １、按「消滅時效，自請求權可行使時起算。」；又「商人、
      製造人、手工業人所供給之商品及產物之代價請求權，因
      2 年不行使而消滅。」，民法第128 條、第127 條第8 款
      分別定有明文。查兩造間所簽訂之法律關係為商品買賣，
      則其代價請求權，自有上開2 年短期時效規定之適用，合
      先敘明。又民法第128 條所謂請求權可行使時，乃指權利
      人得行使請求權之狀態而言，而債務人對於債權人所得請
      求之範圍有所爭執，尚難認債權人之請求權不得行使（最
      高法院77年台上字第817 號判決參照），是以請求權範圍
      縱未確定，然請求權於工作完成時既已發生，自非不得行
      使，此亦非法律上之障礙致不能行使，併此敘明。
  ２、查，原告主張系爭沖洗機其於91年3 月18日即已完工等語
      ；再依原告主張，系爭沖洗機之尾款，依兩造所成立之系
      爭買賣契約第2 條約定：原告完成裝機後，由被告代表簽
      發完工證明，原告再以此向信用狀開狀銀行兌現尾款，此
      亦為兩造所不爭執，復有該買賣契約在卷可憑（詳如本院
      卷第19頁之原證(1)）。則依此約定可知，原告於完成系爭
      沖洗機裝機工作時，即取得尾款之請求權，應屬無疑。故
      依原告之主張，系爭沖洗機既於91年3 月18日完工，則原
      告對系爭機器之尾款請求權，應自其裝機完成之翌日即91
      年3 月19日起算，而至93年3 月18日消滅，自屬有據。
  ３、又原告雖主張系爭沖洗機於91年3 月18日完工後，因被告
      不交付完工證明書，致其無可行使請求權，須至91年7 月
      10日信用狀失效後，其所附應以完工證明為請求付款之條
      件始不存在，其於次日始可對被告行使請求權，其即於93
      年6 月30日提起本件訴訟，自未罹於時效等語。然查：
  （１）按兩造雖就被告出具完工證明書及由銀行以信用狀支付
        尾款等事項予以約定，然依其約定之內容以觀，其效果
        應係兩造就被告尾款之支付方式、支付替代工具及開狀
        銀行應如何判斷是否該兌現尾款等事宜，予以具體化，
        而非就原告之尾款請求權行使期間予以另行設定『附款
        』，否則，原告若已完成裝機，然被告卻不簽發完工證
        明，若該約定是為『附款』，則原告之尾款請求權豈非
        無從發生？是以，原告主張因被告不交付完工證明書，
        致其無可行使請求權，須至91年7 月10日信用狀失效後
        ，其方得於次日始可對被告行使尾款請求權，尚屬有誤
        。
  （２）又所謂信用狀押匯期限，是指開立信用狀之銀行同意代
        付款人支付款項之期限，此期限僅是銀行同意兌現信用
        狀所載金額之最後日期，縱持有人逾期未兌限，亦與該
        尾款請求權之消滅時效起算時點無涉。按信用狀只是債
        務人付款之工具，其上所載之有效期間，係指該付款工
        具之付款期間，此與法律上請求權之行使時點不同。查
        法律上請求權行使之時點計算，是以債權人得行使之時
        點起向後計算行使權利之期間；反觀信用狀押匯期限之
        計算，卻是債權人於押匯期限前得請求銀行支付信用狀
        所載金額，二者之時點性質與法律意義、效果均不相同
        。是以，本件信用狀之押匯期限為91年7 月10日，則原
        告只要在此期限前之任何一天完成裝機工作，再佐以被
        告開具之完工證明，即可持信用狀向銀行請求尾款支付
        。是以，原告之尾款請求權係發生於其裝機完成之日，
        而非信用狀上之押匯期限。故原告主張，本件尾款請求
        權，應以信用狀之押匯期限為本件尾款請求權之行使起
        點，自不足採。
  ４、是以，本件原告對被告有12萬元之商品代價請求權，而上
      開尾款請求權，原告於91年3 月19日已得請求，今原告至
      遲至93年6 月30日始對被告提起本件訴訟，則被告主張時
      效完成之抗辯，揆諸前揭說明，自屬有理由。從而，原告
      就商品代價請求權，既已罹於2 年時效，則原告此部分之
      請求，即屬無據，應予駁回。
（二）本件原告是否有遲延給付及不完全給付之情事？被告得否
      以原告遲延給付之罰金及不完全給付之損害賠償請求，與
      機器尾款為抵銷？
  １、查原告就商品代價請求權部分，已罹於2 年時效，業如前
      述，則自毋需再就被告得否主張抵銷一事，再行認定，併
      此敘明。
（三）零件價金11,423.3元、工程師安裝工資及代墊之費用共
      10,531.8元是否該當不當得利請求權？
  １、按不當得利，須以無法律上原因而受利益，致他人受損害
      為成立要件，此觀民法第179 條規定即明。因給付而受利
      益者，倘該給付係依有效成立之債權契約而為之，其受利
      益即具有法律上之原因，尚不生不當得利問題（最高法院
      77年度台上字第165 號判決參照），合先敘明。
  ２、零件價金11,423.3元是否該當不當得利請求權？
  （１）經查，依原告起訴狀所載（詳如本院卷第9 頁原告之起
        訴狀第2 點），原告係主張被告於90年11月間向其購買
        系爭零件產品，價額為11,423.3元，並提出稅額發票
        S008495 為證（詳如本院卷第40頁之原證(2)）。則依原
        告所主張之內容以觀，兩造間成立商品買賣法律關係，
        應屬有據。
  （２）是就該系爭零件而言，乃被告本於其與原告間商品買賣
        契約所受領之給付，其受領自具有法律上之原因。此外
        ，原告復未舉證證明該商品買賣契約之法律關係乃不成
        立或業經消滅，是被告受領系爭零件，仍非無法律上之
        原因。被告受領該零件既有法律上原因，原告主張係不
        當得利等語，即無可採。從而，原告基於不當得利法律
        關係為請求，即為無理由，應予駁回。
  （３）又原告雖稱其於2 年內之92年2 月25日對被告催討付款
        ，並於6 個月內起訴在案等語。然查，本案審理中，本
        院即數次向原告闡明，其就系爭零件之請求權基礎為何
        ？原告皆陳稱基於不當得利請求權。而不當得利請求權
        之消滅時效為15年，而系爭零件之商品買賣法律關係迄
        今尚未逾15年，則原告是否曾催討並於6 個月內起訴，
        自與時效無涉，亦不影響不當得利之請求權行使，併此
        敘明。
  ３、工程師安裝工資及代墊之費用共10,531.8元是否該當不當
      得利請求權？
  （１）原告復主張工程師之日費、機票費、旅館費並非承攬報
        酬，亦非貨款，依應由被告負擔，原告未受委任，並無
        義務，而為墊款，被告自有不當得利之適用等語。
  （２）經查，依系爭買賣契約第2 條裝機約定，原告應派出1
        名工程師前來組裝，該工程師機票費及日費應於裝機完
        成後30天內電匯給原告，日費按日計算，共10,531.8元
        應由被告負擔。而Peter 是原告公司的資深工程師，為
        原告之職員，此為兩造所不爭執，復有該買賣契約在卷
        可憑（詳如本院卷第19頁之原證(1)）。則依原告所主張
        之內容以觀，原告之所以派出公司的資深工程師Peter
        來台組裝，係基於兩造間所成立買賣契約，自屬有據。
  （３）是就該系爭工程師安裝工資及代墊之費用而言，乃被告
        本於其與原告間買賣契約所受領之給付，其受領自具有
        法律上之原因。此外，原告復未舉證證明該買賣契約之
        法律關係乃不成立或業經消滅，是被告受領系爭工程師
        安裝工資及代墊之費用，仍非無法律上之原因。被告受
        領該工程師安裝工資及代墊之費用既有法律上原因，原
        告主張係不當得利等語，即無可採。從而，原告基於不
        當得利法律關係為請求，即為無理由，應予駁回。
  （４）又原告雖稱其於91年3 月18日完工後，因被告不交付完
        工證明書，阻斷原告請求權，至91年7 月10日信用證失
        效後，以完工證明為付款之條件始不存在，其於次日始
        發生請求權，其即於93年4 月29日以傳真催告，包括複
        印的帳單以掛號寄與被告，並由被告簽收，復於93年6
        月30日起訴，自未罹於時效等語。然查，本案審理中，
        本院即數次向原告闡明，其就系爭工程師安裝工資及代
        墊費用之請求權基礎為何？原告皆陳稱基於不當得利請
        求權。而不當得利請求權之消滅時效為15年，而系爭工
        程師安裝工資及代墊費用之法律關係，迄今尚未逾15年
        ，則原告是否曾催討並於6 個月內起訴，自與時效無涉
        ，亦不影響不當得利之請求權行使，併此敘明。
五、綜上所述，原告基於商品代價及不當得利法律關係，請求被
    告應給付原告141,955.1 元，及其中120,000 元自91年7 月
    11日起；其中21,955.1元，自起訴狀繕本送達翌日起至清償
    日止，按年息5%計算之利息，為無理由，應予駁回。原告之
    訴既經駁回，其假執行之聲請亦失所附麗，應併予駁回。
六、本件事證已臻明確，兩造其餘主張抗辯及所提證據，對判決
    結果不生影響，爰不一一論述，附此敘明。
七、訴訟費用負擔之依據：民事訴訟法第78條。
中    華    民    國    95    年    2     月    17    日
                  民事第二庭  法  官  陳梅欽
以上正本證明與原本無異。
如對本判決上訴須於判決送達後20日內向本院提出上訴狀。
中    華    民    國    95    年    2     月    20    日
                              書記官  高郁婷


司法院資訊處製作；財團法人民間司法改革基金會備份。
